臺灣桃園地方法院刑事判決　　　　　　　100年度訴字第505號
公　訴　人　臺灣桃園地方法院檢察署檢察官
被　　　告　呂輝
指定辯護人　本院公設辯護人林銘宏
上列被告因違反毒品危害防制條例案件，經檢察官提起公訴（
100年度偵字第1535號），本院判決如下：
    主  文
呂輝無罪。
    理  由
一、公訴意旨略以：呂輝明知愷他命（Ketamine，俗稱K他命
    ）係毒品危害防制條例第2條第2項第3款所定之第三級毒品
    ，依法不得販賣，竟基於販賣第三級毒品愷他命以牟利之犯
    意，因友人詹碧莉欲施用愷他命，乃由詹碧莉於民國99年9
    月30日下午3時4分26秒許以所持用0000000000號行動電話撥
    打呂輝所持用之0000000000號行動電話，向呂輝洽購愷
    他命1包（重量不詳），經呂輝應允後，呂輝即於同日
    下午7時許，抵達桃園縣桃園市○○路段之朝陽公園旁，先
    由真實姓名年籍不詳綽號「千五」及「小蔣」之2名成年男
    子，將愷他命交付予呂輝後，呂輝隨即販售愷他命1 包
    （重量不詳）予詹碧莉，並向詹碧莉收取現金新臺幣（下同
    ）1,000元之對價。嗣因詹碧莉認所餘愷他命不夠施用，乃
    再度於99年10月1日晚上7時43分許電聯呂輝購買愷他命。
    呂輝復基於販賣第三級毒品愷他命以牟利之犯意，與詹碧
    莉再次議定交易之數量、金額及地點後，隨即前往桃園縣大
    業路1段158號85度C咖啡店旁（起訴書誤載為桃園市○○路
    段之朝陽公園旁）欲進行第2次毒品交易。惟呂輝、詹碧
    莉於等待呂輝所聯繫之「千五」及「小蔣」前來之際，為
    警於當日晚上8時55分許查獲，並扣得詹碧莉所攜帶於99年9
    月30日向呂輝所購買而施用剩餘之愷他命1包（毛重0.37
    公克），詹碧莉所攜帶欲購買毒品之現金1,000元、詹碧莉
    所使用之手機1支（含Sim卡：0000000000號）、呂輝所有
    販賣愷他命之所得現金6500 元、呂輝所使用之手機1支（
    含Sim卡：0000000000號）等物，因認被告呂輝涉有毒品
    危害防制條例第4條第3項之販賣第三級毒品罪嫌。
二、按犯罪事實應依證據認定之，無證據不得認定犯罪事實；不
    能證明被告犯罪或其行為不罰者，應諭知無罪之判決，刑事
    訴訟法第154條第2項、第301條第1項分別定有明文。次按檢
    察官就被告犯罪事實，應負舉證責任，並指出證明之方法，
    刑事訴訟法第161條第1項已有明定，是檢察官對於起訴之犯
    罪事實，應負提出證據及說服之實質舉證責任，倘其所提出
    之證據，不足為被告有罪之積極證明，或其指出證明之方法
    ，無從說服法院以形成被告有罪之心證，基於無罪推定之原
    則，自應為被告無罪判決之諭知（最高法院92年台上字第12
    8號判例要旨參照）。
三、公訴意旨認被告涉有前揭販賣第三級毒品犯行，無非係以被
    告供述、證人詹碧莉警詢、偵訊之證述、被告與證人詹碧莉
    持用之0000000000、0000000000號行動電話機體（含Sim卡
    ）及雙向通聯紀錄、扣案證人詹碧莉所有愷他命1包（毛重
    0.37公克）、證人詹碧莉擬購毒使用之現金1,000元、被告
    販毒所得6,500元、現場照片、被告、證人詹碧莉之桃園縣
    政府警察局被採尿人姓名及編號對照表、臺灣檢驗科技股份
    有限公司濫用藥物檢驗報告等為論據。訊據被告堅詞否認有
    何販賣第三級毒品愷他命之犯行，辯稱：證人詹碧莉與伊係
    一起合資購買愷他命，伊沒有販賣愷他命予詹碧莉等語。本
    院指定之公設辯護人則為被告辯稱：證人於警詢及偵訊時所
    述購買愷他命之模式，均係與被告聯繫碰面後，由被告聯絡
    賣家前來販售愷他命，由被告將詹碧莉之1,000元交給賣家
    ，自賣家拿到之愷他命亦交付予詹碧莉，詹碧莉並無另外支
    付價金給被告，且被告與詹碧莉在酒店認識時，被告有追求
    詹碧莉之意思，被告藉由幫忙聯絡賣家販賣愷他命給詹碧莉
    以討好詹碧莉，符合人之常情，且99年9月30日2人購得愷他
    命後，更在朝陽公園內共同吸食，足見被告與詹碧莉間非買
    家及賣家關係。證人詹碧莉警詢中指稱向被告購買愷他命，
    然警詢筆錄係警察瞭解證人詹碧莉購毒經過後加入自己理解
    判斷後之記載，不能認為證人詹碧莉於警詢有證述向被告購
    買愷他命。公訴人所引證據，未達通常一般人均不致有所懷
    疑，而得確信其為真實之程度，復查無其他積極證據足認被
    告有販賣愷他命犯行，請為無罪之諭知等語。
四、本案被告對其於99年9月30日晚上7時許，在桃園縣桃園市○
    ○路段之朝陽公園旁，先由真實姓名年籍不詳綽號「千五」
    及「小蔣」之2名成年男子，將愷他命交付予被告後，被告
    隨即將愷他命1包交予詹碧莉，並向詹碧莉收取現金1,000元
    ，嗣因詹碧莉認所餘愷他命不夠施用，乃再度與被告聯絡，
    並相約在桃園縣大業路1段158號85度C咖啡店附近，惟於被
    告聯絡「千五」、「小蔣」購毒後，於等待「千五」、「小
    蔣」前來之際，為警於當日下午8時55分許查獲，並扣得詹
    碧莉所攜帶於99年9月30日施用剩餘愷他命1包（毛重0.37公
    克），詹碧莉所攜帶欲購買毒品之現金1000元之事實坦承不
    諱，核與證人詹碧莉之證述，及被告、詹碧莉經警所採尿液
    送驗結果，確呈愷他命陽性反應，有桃園縣政府警察局被採
    尿液人姓名編號對照表、台灣檢驗科技股份有限公司99年10
    月26日編號UL/2010/A0372、99年10月19日編號UL/2010/A01
    80濫用藥物檢驗報告附卷可稽（見偵卷第54至57頁）相符，
    而被告交付詹碧莉之愷他命1包（毛重0.37公克，因鑑驗使
    用0.0076公克），經送台灣檢驗科技股份有限公司鑑定結果
    ，確檢出愷他命成份，有該公司99年10月19日編號UL/2010/
    A0167濫用藥物檢驗報告在卷可憑（見偵卷第58頁），復有
    詹碧莉欲交付被告之現金1,000元扣案可資佐證，是被告有
    於99年9月30日晚上7時許，在桃園縣桃園市○○路段朝陽公
    園旁交付詹碧莉1包愷他命，並向詹碧莉收取1,000 元之代
    價，及於99年10月1日晚上8時55分許，與詹碧莉相約在桃園
    縣大業路1段158號85度C咖啡店附近，擬於取得愷他命後交
    付詹碧莉，並向其收取1,000元代價之事實，已可認定。惟
    按以營利之意圖交付毒品，收取對價之行為，觸犯販賣毒品
    罪；苟非基於營利之意圖，而以原價或低於原價有償轉讓毒
    品與他人，僅得以轉讓毒品罪論處；若無營利之意圖，僅基
    於幫助施用毒品者取得供施用毒品之目的，而出面代購，或
    共同合資購買並分攤價金及分受毒品，則屬應否成立施用毒
    品罪或其幫助犯之範疇，三者行為互殊，且異其處罰（最高
    法院96年台上字第5139號判決意旨參照）。是本件被告是否
    構成販賣第三級毒品罪，自應探究被告交付詹碧莉愷他命之
    原因及意圖。經查：
  (一)證人詹碧莉於「天上人間」酒店任公關小姐，與被告係於上
    班場所認識，2人於酒店內喝酒聊天時，被告向證人表示，
    只要拿錢給被告，被告即可幫助證人取得愷他命。證人即於
    99年9月30日晚上6、7時許間，在桃園縣桃園市○○路段朝
    陽公園旁，拿1,000元委託被告購買愷他命，2人並於該處等
    候販毒者前來，於購得愷他命後，證人並與被告一同在現場
    以將愷他命捲入香菸內點燃後吸食之方式共同施用愷他命，
    99年10月1日證人與被告於等候販毒者到來前，即為警查獲
    之事實，業據證人詹碧莉於警詢中證述：伊平時稱被告「機
    車人」，與被告是在上班場所認識，伊在桃園市○○路99號
    3樓「天上人間」酒店從事公關小姐。伊與被告在「天上人
    間」酒店內喝酒聊天時，詢問被告是否知道哪裡可以購得愷
    他命，被告向伊表示，只要把錢拿給他，他就可以處理拿愷
    他命給伊。（99年10月1日）在警方尚未前來查獲時，被告
    向伊說先在現場等候，一會兒就有人會送愷他命過來，然後
    被告才會將愷他命交給伊，伊才會將1,000元交給被告。伊
    與被告於99年9月30日晚上6、7時許在桃園市○○路段之朝
    陽公園旁，在向被告購買愷他命後，伊與被告有在現場以將
    愷他命摻入香菸內點燃香菸後吸取其煙霧之方式，共同施用
    過含愷他命之香菸等語綦詳（見偵卷第12頁背面至14頁），
    核與其於偵訊時結證稱：伊於99年10月1日被查獲前一天即
    99年9月30日下午至晚間，於桃園市○○路朝陽公園內，與
    被告去向他人購買愷他命。伊不知道如何聯繫販毒者，要問
    被告，都是被告在聯繫對方。當天有2名男子，高高胖胖，
    約20幾歲出頭，開馬自達小客車前來。伊都將錢交給被告，
    被告再去買毒品。那2名男子伊不認識，不知道他們的名字
    及聯絡方式，要透過被告才有辦法拿到毒品。伊以其門號00
    00000000號行動電話撥打被告門號0000000000號行動電話，
    向被告說要購買的愷他命價格後，被告就會聯繫好賣毒之人
    幫伊把毒品處理好。伊與被告交情好，且被告亦有吸食愷他
    命，伊2人也有一起吸食愷他命等語（見偵卷第62至63頁）
    ，暨被告供稱：伊與證人係在「天上人間」酒店喝酒認識的
    ，證人是該店公關小姐。伊與證人一起去向別人購買愷他命
    ，對方是綽號一千五（台語）還有1個綽號小蔣的男子。證
    人要買愷他命時，伊會跟小蔣及一千五聯絡。伊與證人是一
    起前往跟一千五、小蔣買毒品的情形居多，都是一起等人來
    拿東西給伊與證人等語（見偵卷第68至70頁）大致相符。則
    被告與證人係於天上人間酒店結識，被告與證人詹碧莉99年
    9月30日毒品交易係約定於桃園縣桃園市○○路朝陽公園碰
    面後，再由被告電聯綽號「千五」、「小蔣」之成年男子並
    向該2名成年男子取得毒品後，2人再一起共同施用毒品，且
    於99年10月1日為警查獲時，原亦欲採取相同之毒品交易模
    式，應堪認定。是被告若係意圖牟利販賣愷他命予證人，即
    不會於其向上游取得毒品之際，使證人在場，以便其於取得
    毒品後分裝、減少數量，以藉由價差或量差牟利，且2人亦
    無於取得毒品後共同施用之可能。再由被告於偵查中供稱：
    伊在酒店認識詹碧莉，想追求她，所以她有愷他命需求時，
    伊都會想辦法幫她調取，詹碧莉問伊要不要一起買時，伊大
    部分都答應她等語（見偵卷第70頁），核與其於本院審理時
    供稱：（案發時你有要追求詹碧莉的意思嗎？）我有一點想
    要追求詹碧莉等語（見本院卷第27頁），及證人詹碧莉於本
    院審理時結證稱：我與被告剛認識的時候，被告確實有要追
    求我的意思（見本院卷第21頁）相符，足見被告確曾有追求
    證人詹碧莉之意。雖證人詹碧莉另證稱：（在你與被告合資
    購買愷他命這段期間，被告有無要追求你的意思？）沒有等
    語（見本院卷第21頁），然本件案發時被告與證人相識僅4
    至5個月，業據被告、證人於警詢中供、證述無誤（見偵卷
    第6頁背面、第12頁背面），而男女交往過程，對彼此關係
    之主觀認知、界定常有落差，此為引起感情糾紛甚至情殺之
    原因，故被告與證人對被告於本件案發時有無追求證人之意
    之認知不同，證人詹碧莉認被告於短暫追求後應已無追求之
    意，但被告實際上仍有追求之意，亦屬合於常情。則顯難排
    除被告行為之動機，係以透過幫助證人詹碧莉取得毒品，並
    於取得毒品後共同施用之方式，討好證人並增進與證人間之
    感情，以達追求之目的。從而，本院已難形成被告本件所為
    確係基於營利意圖之確信。
  (二)又證人詹碧莉於警詢中雖證稱：「警方於99年10月1日20時
    55 分許在桃園縣桃園市○○路○段158號前，當時我和呂聰
    輝在路邊，我正好要拿新臺幣1,000元給他（還未交付完成
    ），要向他購買愷他命1小包（重量不詳）…」、「我有向
    警方坦承，警方查扣之愷他命1小包是我於99年9月30日向呂
    聰輝購得的。」、「（妳於何時？何地？以何代價向呂輝
    購得多少量之愷他命毒品？）我於99年9月30日下午18至19
    時許，在桃園市○○路段之朝陽公園旁，以新臺幣1,000元
    代價購得愷他命1小包（重量不詳）。」、「我是以我的行
    動電話（0000000000）撥打呂輝的行動電話（0000000000
    ）聯絡購買愷他命的，再以口頭方式講明購買愷他命的數量
    價錢」、（員警提示扣案證物：新臺幣1,000元，妳作何用
    途？）是我準備拿來向呂輝購買愷他命毒品的現金。」等
    語（見偵卷第12頁背面至第13頁背面），然亦證稱：「（妳
    如何得知可向呂輝購買愷他命毒品？）我們是在『天上人
    間』酒店內喝酒時聊起的，我詢問他是否知道哪裡可以購買
    到愷他命，他就跟我說，只要將錢拿給他就可以處理拿愷他
    命給我了。」、「（妳與呂輝今日在警員查獲現場，當時
    妳2人欲做何事情？）就是我要拿新臺幣1,000元『叫他幫我
    買愷他命毒品。』」、「（據妳供稱，你與呂輝是要在警
    員查獲地點交易愷他命毒品，為何警員未在呂輝身上查獲
    攜帶有愷他命毒品？）在警方尚未前來查獲時，呂輝跟我
    說先在現場等候，一會兒就有人會送愷他命過來，然後呂聰
    輝才會將愷他命毒品交我，然後我才會將新臺幣1,000元交
    給呂輝。」、「（妳有無和呂輝共同吸食愷他命毒品或
    施用其它毒品？）我與呂輝於99年9月30日下午18至19時
    許在桃園市○○路段之朝陽公園旁，…，我與呂輝有在現
    場共同施用含愷他命之香菸。」等語（見偵卷第13至14頁）
    ，則證人詹碧莉於警詢中，確曾表明要請被告幫忙購買愷他
    命，愷他命是由被告當證人詹碧莉之面向他人取得後再轉交
    證人詹碧莉，並非被告一開始即備妥毒品，且被告與證人詹
    碧莉於取得愷他命後曾於現場共同吸食，足見證人詹碧莉於
    本院審理時結證稱：「（當時妳既然認為是與被告共同出錢
    購買愷他命，就算警察說是被告販賣愷他命給妳，妳為何要
    配合警察說是向被告購買愷他命的？）我當時確實有跟警察
    說扣案的愷他命1包是我在99年9月30日向被告購買的，是警
    察一直叫我要這樣說，我就說實際的情況是我跟被告一起向
    別人購買的，但是警察就按照筆錄的記載打下去了。」、「
    （妳的意思是說妳在警察局所說的內容與筆錄記載的內容其
    實有出入，妳當時的本意是和被告共同出錢購買愷他命，而
    不是筆錄記載的妳向被告購買愷他命？）是。」，應屬非虛
    。則綜觀其警詢供述之內容，自不足為指證被告販賣愷他命
    之認定，本件亦無勘驗警詢光碟之必要，併予敘明。
  (三)另被告與證人詹碧莉就彼2人合購愷他命之數量、優惠、分
    裝之方式等，供述雖非一致，惟人之記憶，本即難期對過往
    發生之所有事情，全然記憶清晰，無所遺漏，且難免隨時間
    之經過而有所衰減，甚至喪失記憶，而憑藉記憶之供述證據
    ，在其感知、記憶、陳述等過程中，皆有可能因供述者本身
    自己之因素或其他外在因素之影響，導致供述內容失真，此
    乃記憶之先天限制，未可執此率爾指為虛捏杜撰而完全拒斥
    ，衡以證人詹碧莉於100年10月6日在本院審理時就上開部分
    所為證述，距離本案發生時間之99年9月30日，已逾1年，則
    證人詹碧莉有記憶不清或有所遺漏之情，難謂悖於常情。職
    是，要難執此即謂被告及證人詹碧莉關於「代購愷他命」一
    節，全屬虛構之詞，逕為不利被告之認定。
  (四)綜上所述，本案證人詹碧莉既指稱係委託被告代購愷他命，
    被告亦始終否認有何販賣情事，況依卷附之現場照片及雙向
    通聯紀錄亦僅能證明彼等前述聯絡及交付事實，公訴人據以
    主張被告涉有販賣第三級毒品犯行之證據，經本院調查結果
    ，在客觀上未達於通常一般人均不致有所懷疑，而得確信其
    為真實之程度，尚有合理之懷疑存在，本院無從形成有罪之
    確信。
五、另按受施用毒品者委託，代為向販售毒品者購買毒品後，交
    付委託人以供施用，並收取價款，為幫助施用；受販售毒品
    者委託，將毒品交付買受人，並收取價款，則係共同販賣。
    二者固同具向毒販取得毒品後交付買受人並收取代價之行為
    外觀，然因行為人主觀上，究與販售者抑或買受人間有犯意
    聯絡，而異其行為責任。前者係受施用者委託，意在便利、
    助益施用，與施用毒品者間有犯意聯絡，後者則係受販售者
    之委託而與販售者間有犯意聯絡（最高法院100年台上字第
    2028號判決意旨參照）；然仲介毒品交易或為幫助施用，或
    為幫助販賣，幫助者對於受幫助之正犯有無營利之意思除於
    事實欄記載外，並應於理由敘明所憑之依據。而施用毒品者
    ，對於購買毒品之管道較一般人為熟悉，有施用毒品經驗者
    介紹購買毒品，並不當然有幫助營利之意圖，原判決就此未
    進一步查證，逕論鄭淑云就黃傑意圖營利而販入愷他命有認
    識，併有調查未盡及判決理由不備之違誤（最高法院100年
    台上字第2500號判決意旨參照）。本件被告係受施用毒品者
    即證人詹碧莉委託向綽號「千五」、「小蔣」之成年男子購
    毒，與販毒者並無犯意聯絡，亦無證據顯示有幫助販毒者營
    利之意圖，依上開最高法院判決所示見解，自不構成幫助或
    共同販賣第三級毒品罪。
六、再按行為人於購入海洛因之始，即係為委託人而持有，並非
    購入後始另行起意交付而移轉海洛因之所有權予委託人，此
    與轉讓海洛因，係指原未受他人委託而基於為自己之意思購
    買後，始起意將其所有之海洛因，以移轉所有權之意思交付
    他人之情形，顯然有別。本件原判決依憑被告於警詢、偵查
    、第一審及原審審理中之供詞，以及證人黃世元、吳修源、
    陳建璋、鄭世忠於偵查中之證詞，並以法務部調查局九十五
    年十月二日調科壹字第09523022910號鑑定書，認定被告於
    九十五年九月十一日上午十一時許，在南投縣名間鄉○街村
    ○○路四八二號住處，收受黃世元交付之五百元後，旋騎乘
    機車前往南投市電信局旁，向真實姓名年籍不詳、綽號「阿
    達」之成年男子購得海洛因一小包，於同日十二時許返回住
    處時即遭警查獲，而未及將購得之海洛因交付予黃世元等情
    ，並說明：(1)被告僅係受黃世元之託代為購買海洛因施用
    ，被告向「阿達」購得海洛因後，該海洛因所有權自始歸屬
    於黃世元，被告持有海洛因乃受託代買之當然結果，彼此間
    並無移轉所有權之意思，被告不構成轉讓第一級毒品罪。…
    經核於法均無違誤（最高法院99年台上字第3068號、98年台
    上字第3670號判決意旨參照）。則依前揭最高法院判決所示
    見解，本件被告係受證人詹碧莉之託購毒，毒品所有權於被
    告收受毒品交付後，自始即屬於證人詹碧莉，並無移轉毒品
    所有權，亦不合轉讓毒品罪之構成要件，自亦不構成轉讓第
    三級毒品罪。
七、又毒品危害防制條例第10條僅處罰施用第一級、第二級毒品
    之犯行，並不處罰施用第三級毒品之人，從而，證人詹碧莉
    施用第三級毒品愷他命，即不在處罰之列。被告幫助證人詹
    碧莉施用第三級毒品愷他命，亦無從論以幫助施用第三級毒
    品罪。
八、末按98年5月20日修正公布之毒品危害防制條例第11條第5項
    規定：持有第三級毒品純質淨重二十公克以上者，處三年以
    下有期徒刑，得併科三十萬元以下罰金。然本案證人詹碧莉
    持有之第三級毒品愷他命純質淨重未達20公克以上（毛重0.
    37公克，鑑驗使用0.0076公克，見偵卷第58頁濫用藥物檢驗
    報告），自亦不能論被告以幫助持有第三級毒品罪之刑責。
九、本件公訴人憑以認定被告涉有販賣第三級毒品犯行之證據，
    經本院調查結果，在客觀上未達於通常一般人均不致有所懷
    疑，得確信其為真實之程度，尚有合理之懷疑存在，本院無
    從形成有罪之確信。此外，復查無其他積極證據足資證明被
    告確有公訴人所指訴之販賣第三級毒品犯行，或得變更起訴
    法條之其他罪名，揆諸首揭法律規定、判例意旨及說明，既
    不能證明被告犯罪，自應為被告無罪之諭知。
據上論斷，應依刑事訴訟法第301條第1項，判決如主文。
本案經檢察官蔡佩玲到庭執行職務
中    華    民    國   100    年    10    月    27    日
                  刑事第九庭  審判長法  官  吳為平
                                    法  官  黃俊華
                                    法  官  王筆毅
以上正本證明與原本無異。
如不服本判決應於收受判決後10日內向本院提出上訴狀（應附繕
本），並應敘述具體理由。其未敘述上訴理由者，應於上訴期間
屆滿後20日內向本院補提理由書（應附繕本）「切勿逕送上級法
院」。
                                    書記官  高  平
中    華    民    國   100    年    10    月    27    日